【裁判字號】    98,抗,198
【裁判日期】    980914
【裁判案由】    確認債權關係不存在
【裁判全文】
臺灣高等法院臺南分院民事裁定  98年度抗字第198號
抗  告  人  裕東塑膠工業股份有限公司
法定代理人  乙○○
相  對  人  甲○○
上列當事人間請求確認債權關係不存在事件，抗告人對於中華民
國98年8月11日臺灣臺南地方法院所為裁定（97年度訴字第398號
），提起抗告，本院裁定如下：
    主  文
原裁定廢棄，發回臺灣臺南地方法院。
    理  由
一、本件原法院以：抗告人於民國97年3月20日對相對人甲○○
    提起本件確認債權關係不存在之訴訟時，相對人係抗告人之
    董事，應屬抗告人與董事間之訴訟。依公司法第213條規定
    ，除法律另有規定外，由監察人代表公司，股東會亦得另選
    代表公司為訴訟之人。查抗告人目前雖已解散進行清算程序
    且由清算人乙○○執行清算事務，仍應以抗告人之監察人或
    股東會所選任之人代表公司為之，抗告人起訴時以清算人乙
    ○○為法定代理人即與法不合。經依法命抗告人於7日內具
    狀補正其監察人或股東會所選任之人為抗告人之法定代理人
    之姓名、地址，抗告人於98年6月15日收受該補正裁定，雖
    於當日即具狀陳述其已於97年4月29日依公司法第322條第1
    項但書選任公司股東乙○○為其清算人進行本件民事訴訟事
    件及公司清算程序，然因該次會議代表已發行股份總數股東
    僅半數出席，故依公司法第175條規定以之為假決議，並於
    97年5月26日通過該假決議，且抗告人於98年7月8日原審行
    準備程序時仍明確主張清算人乙○○可代表抗告人為本件訴
    訟行為，並表明不再另外補正其他人為本件抗告人之法定代
    理人。惟觀抗告人提出之97年4月29日臨時股東會開會通知
    上說明欄雖有「召集事由：依公司法第322條第1項但書規定
    ，選任清算人」及「為進行臺南地方法院97年度訴字第398
    號民事訴訟案件及公司清算程序之順遂，有召開本次臨時股
    東會之必要」之記載，惟該次表決書之表決事項僅有「選任
    乙○○為公司清算人」及「選任其他人士（）為公司清算人
    」等兩個選項，而觀抗告人另提出之97年5月26日臨時股東
    會開會通知及該次表決書，其開會通知之記載事項仍與前開
    97年4月29日開會通知之記載相同，且97年5月26日臨時股東
    會表決書亦僅有就「依公司法第322條第1項但書規定，選任
    乙○○為清算人之假決議是否同意」之「同意」與「不同意
    」之選項，足見上開二次臨時股東會之表決書均無任何關於
    選任代表公司為本件訴訟行為之人之記載及選項，是前開表
    決書實難遽為抗告人股東會已選任乙○○代表公司為本件訴
    訟行為之認定依據。次查，抗告人於96年6月8日經原法院以
    96年度司字第3號裁定應予解散，並於同年月25日確定，自
    應即進行清算程序，惟於清算範圍內，視為尚未解散，原有
    董事會及董事職權因此停止，改由清算人行之。依公司法第
    322條第1項規定，其董事長甲○○及董事乙○○、吳新濤即
    為當然清算人，依公司法第334條準用同法第85條第1項規定
    ，清算人有數人時，關於清算事務之執行，係取決於過半數
    之同意，倘乙○○未曾經過半數清算人之同意，即召集上開
    97年4月29日及同年5月26日等二次臨時股東會，則該二次股
    東會之召開程序是否合法，即有疑義。抗告人所提出之前開
    97年4月29日及97年5月26日臨時股東會開會通知及表決書，
    既無任何關於選任乙○○代表抗告人為本件訴訟行為之人之
    記載及選項，則前開表決書實無法證明抗告人股東會已選任
    乙○○代表公司為本件訴訟行為甚明。抗告人未由公司法第
    213條規定之法定代理人合法代理，經命補正又未遵期依法
    補正，其訴顯難認為合法等詞，因而依民事訴訟法第249條
    第1項第4款規定，裁定駁回抗告人對相對人之訴。
二、抗告人對之提起抗告則以：伊97年4月29日及同年5月26日之
    臨時股東會表決事項確為選任乙○○為代表公司為本件訴訟
    行為之人及清算人處理公司清算事宜，而前揭股東會開會通
    知說明已表明依公司法第322條第1項但書規定，選任清算人
    及為進行本件訴訟與清算程序之順遂，有召開該次臨時股東
    會之必要等語，後經表決通過同意由乙○○為公司清算人。
    上開二次臨時股東會確為選任乙○○為代表公司為本件訴訟
    行為之人及公司清算人，相對人亦無異議，並進行訴訟一年
    餘，依公司法第334條準用同法第84條第2項規定，清算人有
    代表公司為訴訟上或訴訟外一切行為之權，亦包括代表公司
    為本件訴訟行為之人。原法院若有疑義，應可調查上開決議
    之真意，乃原審未經調查，遽認非選任乙○○代表公司進行
    本件訴訟，已有未洽。況上開二次臨時股東會決議，除選任
    乙○○為代表公司為本件訴訟行為之人外，亦選任乙○○為
    公司清算人，此為股東會另選任之清算人，且僅一人，已非
    清算人有數人之情形，故無取決過半數同意的問題，乙○○
    以清算人召集股東會多次，董事甲○○、吳新濤迄無反對或
    不同意之表示，應認已經甲○○、吳新濤之同意而召開，原
    審若有疑義，亦可調查訊問甲○○、吳新濤；實則本件訴訟
    係因甲○○在97年2月5日股東會中提出本件新台幣480萬元
    債權，因有股東異議，始應甲○○要求而決定提起本件訴訟
    以釐清爭議，甲○○、吳新濤應無不同意之道理，原審未經
    查明，遽謂未經其同意，亦有未洽。縱若該二人不同意，依
    公司法第189條規定，亦僅股東得自決議之日起三十日內，
    訴請法院撤銷其決議。然自該決議之日起迄今已逾一年餘，
    並無公司股東向法院訴請撤銷上開二次臨時股東會決議，該
    決議仍屬有效。末查，伊經裁定解散後，僅乙○○依公司法
    第83條規定，向法院聲報就任為清算人，並經原法院准予備
    查，甲○○、吳新濤則不曾向法院聲報就任，足見渠等二人
    毫無擔任清算人之意願，而且本件涉及甲○○本身之權益，
    利害攸關，甲○○亦有迴避之必要；倘若甲○○、吳新濤拒
    不進行清算，又不同意乙○○進行清算（本件訴訟即為清算
    之一部分），則伊清算即無法進行。足認乙○○應屬伊合法
    之唯一清算人，得合法代理伊為本件訴訟行為。原審未向公
    司其他股東查明，即謂乙○○非伊之合法代理人，而裁定駁
    回訴訟，顯有違誤云云，為其論據。
三、按（股份有限）公司與董事間訴訟，除法律另有規定外，由
    監察人代表公司，股東會亦得另選代表公司為訴訟之人，固
    為公司法第213條所明定，惟解散之公司除因合併、分割或
    破產而解散外，應行清算，同法第24條復定有明文。因此，
    公司若已解散行清算程序，公司董事即不得以董事身分執行
    職務，而應由清算人執行清算事務。而依同法第322條第1項
    規定，公司之清算，以董事為清算人。但本法或章程另有規
    定或股東會另選清算人時，不在此限。足見依但書規定所產
    生之清算人，可取代前段所定之董事法定清算人，而法又無
    禁止股東會選任原董事中之部分或一人為清算人之明文，則
    若股東會基於清算事務進行之順利，避免多數董事任清算人
    可能產生之紛爭或阻礙，而決議另選原董事中之一人為清算
    人，自不能以該清算人原具有董事身分，而否定其係股東會
    另選之清算人，並進而否定其得代表清算中之公司對其他原
    董事訴訟。查抗告人於原審起訴時已載明乙○○為其法定代
    理人，並提出原法院96年度司字第3號命抗告人解散之民事
    裁定及其確定證明書與原法院准乙○○聲報為抗告人清算人
    之備查函（均影本，見原審卷(一)第6～9頁）為證，並於訴訟
    進行中補提97年4月29日及同年5月26日臨時股東會開會通知
    及表決書（均影本，見原審卷(一)第145～149、245～249頁）
    為佐，其開會通知〔說明〕二已載明：「為進行台南地方法
    院97年度訴字第396號民事訴訟案件及公司清算程序之順遂
    ，有召開本次臨時股東會之必要。」則其前後二次臨時股東
    會之表決書雖未有關於代表公司為本件訴訟行為之人之記載
    及選項，尚不能因此否定該表決書確有選任乙○○為公司清
    算人以資順利進行本件訴訟之目的，則抗告人以臨時股東會
    所推選之乙○○為法定代理人對原董事長甲○○提起本件訴
    訟，能否認於民事訴訟法第249條第1項第4款所定之起訴合
    法要件有所欠缺？即非無疑。再者，前開二次臨時股東會，
    雖僅由已向法院聲報執行清算人職務之乙○○具名代表，是
    否未經公司法第85條第1項後段所定過半數清算人之同意，
    並未經原審依職權詳予調查審認，縱有未經過半數清算人之
    同意而有公司法第189條所定召集程序違反法令或章程之情
    事，依該條規定，亦僅股東得自決議之日起30日內，訴請法
    院撤銷其決議，在該決議經法院撤銷確定前，尚不能認該決
    議不生效力。原審就此亦未予以調查，僅質疑該二次臨時股
    東會之召集程序是否合法，而不認經該二次臨時股東會決選
    之清算人乙○○得代表為本件訴訟行為之事實，進而以抗告
    人未經合法代理為由，裁定駁回抗告人對相對人之起訴，尚
    嫌速斷。抗告論旨，執以指摘原裁定不當，求予廢棄，不能
    認為無理由。自應將原裁定廢棄，並發回原法院為適法之處
    理。
四、據上論結，本件抗告為有理由，依民事訴訟法第492條裁定
    如主文。
中    華    民    國    98    年    9     月    14    日
                  民事第三庭    審判長法  官  蘇清恭
                                      法  官  蘇重信
                                      法  官  王浦傑
上為正本係照原本作成。
本裁定除以適用法規顯有錯誤為理由外，不得再抗告。如提再抗
告，應於收受送達後10日內委任律師為代理人向本院提出再抗告
狀（須附繕本），並繳納再抗告費新台幣1千元。
中    華    民    國    98    年    9     月    14    日
                                      書記官  李淑華
【附記】
民事訴訟法第495條之1第2項準用同法第466條之1第1、2項規定
：
(1)對於第二審判決上訴，上訴人應委任律師為訴訟代理人。但上
  訴人或其法定代理人具有律師資格者，不在此限。
(2)上訴人之配偶、三親等內之血親、二親等內之姻親，或上訴人
  為法人、中央或地方機關時，其所屬專任人員具有律師資格並
  經法院認為適當者，亦得為第三審訴訟代理人。
民事訴訟法第466條之2第1項：
  上訴人無資力委任訴訟代理人者，得依訴訟救助之規定，聲請
  第三審法院為之選任律師為其訴訟代理人。


司法院資訊處製作；財團法人民間司法改革基金會備份。
